臺灣臺北地方法院刑事判決　　　　　　　93年度簡上字第91號
上　訴　人　臺灣臺北地方法院檢察署檢察官
被　　　告　庚○○
　　　　　　（原名：姜正潔）住臺北市○○○路85巷98號4樓
　　　　　　巳○○
右　一　人
選任辯護人　劉敏卿律師
上列上訴人因被告等違反證券交易法等案件，不服本院九十二年
度簡字第三六三０號中華民國九十三年二月十一日第一審刑事簡
易判決（起訴案號：臺灣臺北地方法院檢察署九十一年度偵字第
一七九四○號、第二四○六二號、第二四三六九號、九十二年度
偵字第二二九號），提起上訴，本院管轄之第二審合議庭判決如
下：
    主  文
原判決撤銷。
庚○○、巳○○共同違反經營證券投資顧問事業，應經主管機關
之核准之規定，經營證券投資顧問事業，庚○○處有期徒刑陸月
，併科罰金新臺幣拾萬元，巳○○處有期徒刑肆月，併科罰金新
臺幣捌萬元，有期徒刑如易科罰金，罰金如易服勞役，均以銀元
佰元即新臺幣玖佰元折算壹日。
    事  實
一、庚○○為設於臺北市○○○路○段一一二號十樓之一「煇煌
    資訊有限公司」（以下簡稱煇煌公司）董事，趙英傑（未據
    起訴）為煇煌公司總經理，巳○○則為煇煌公司經理，負責
    向不特定大眾招攬投資未經主管機關財政部證券暨期貨管理
    委員會（以下簡稱證期會）核准之英屬維京群島Pro—Shine
    Holding Limited 公司（以下簡稱Pro—Shine公司）倍比成
    長計劃（Reduplication Growth Programme）基金。庚○○
    、趙英傑、巳○○及煇煌公司員工丑○○（未據起訴）、子
    ○○（未據起訴）、己○○（未據起訴）均明知煇煌公司未
    經證期會核准經營證券投資顧問事業，依法不得經營證券投
    資顧問業務，竟為獲取佣金，由庚○○於民國九十年四月二
    十日在臺北市某處與Pro—Shine公司代表陳偉達簽訂業務說
    明授權合約書，Pro—Shine公司授權煇煌公司就Pro—Shine
    公司所代理之商品業務說明，於投資人自行將投資款項匯入
    Pro—Shine公司在香港匯豐銀行開立之000000000
    0000帳戶後，Pro—Shine公司依煇煌公司所推薦之業績
    分期給付佣金予煇煌公司。嗣自九十年五月十八日起至同年
    十二月間止，庚○○、趙英傑、巳○○、丑○○、子○○及
    己○○共同基於犯意聯絡，由巳○○、丑○○、子○○及己○○，在煇煌公司向不特定大眾推介前述倍比成長計劃基金
    ，並提供該基金之價值分析、投資判斷等訊息，並進而基於
    上述投資判斷，為有意願投資人執行前揭倍比成長計劃基金
    之投資，而上開倍比成長計劃基金之投資人則需繳交煇煌公
    司每筆基金投資交易新臺幣一千元之諮詢服務費。又有意願
    投資倍比成長計劃基金之壬○○、辰○○○、丙○○、李熏
    芬、卯○○、鍾靜音、午○○、乙○○、寅○○、辛○○、
    甲○○、未○○、丁○○、戊○○、李嘉玲及癸○○等投資
    人依其意願分別選擇以定期定額或單筆投資之交易方式投資
    倍比成長計劃基金後，先逕行至銀行以個人名義直接匯款到
    Pro—Shine公司在香港匯豐銀行開立之000000000
    0000帳戶內，Pro—Shine公司於收得壬○○、辰○○○
    、丙○○、李熏芬、卯○○、鍾靜音、午○○、乙○○、寅
    ○○、辛○○、甲○○、未○○、丁○○、戊○○、李嘉玲
    及癸○○等投資人所繳交之款項後，即將受益憑證郵寄給煇
    煌公司，再由煇煌公司轉交壬○○、辰○○○、丙○○、李
    熏芬、卯○○、鍾靜音、午○○、乙○○、寅○○、辛○○
    、甲○○、未○○、丁○○、戊○○、李嘉玲及癸○○等投
    資人，Pro—Shine公司再以煇煌公司三個月達成每月定期投
    資金額美金（下同）三百元，期限二十年之標準件三百件，
    每件一千四百元，若三個月達成六百件時，每件一千六百元
    ，單筆投資部分每件投資總額百分之十五計算之佣金分期匯
    給煇煌公司等方式，違反證券交易法第十八條第一項之規定
    ，未經證期會准許，共同經營證券投資顧問事業。
二、案經法務部調查局臺北市調查處、臺北市政府警察局中正第
    一分局移送臺灣臺北地方法院檢察署檢察官偵查起訴，經被
    告自白犯罪，本院認為宜以簡易判決處刑，逕以簡易判決處
    刑。
    理  由
一、訊據被告庚○○、巳○○對前揭共同未經證期會准許，經營
    證券投資顧問事業之事實坦承不諱，核與告訴人壬○○、辰
    ○○○、丙○○、李熏芬、卯○○、午○○及甲○○於本院
    審理中指訴情節相符，並經證人己○○、丑○○及子○○於
    本院審理中供證屬實，又有證期會九十一年八月二十二日臺
    財證四字第○九一○一四五三四○號函、煇煌公司登記卷宗
    、業務說明授權合約書、Pro—Shine公司海外投資計劃—單
    筆定期投資計劃資料、中國信託商業銀行匯出匯款申請書、
    受益憑證、新竹國際商業銀行匯出匯款申請書、臺灣土地銀
    行匯出匯款申請書、新竹區中小企業銀行匯出匯款申請書、
    遠東國際商業銀行匯出匯款申請書、華南商業銀行賣匯水單
    、世華聯合商業銀行新生分行匯款匯款申請書及約定書、臺
    灣銀行匯出匯款折換水單、玉山商業銀行匯出匯款賣匯水單
    、保單條款、統一發票、POLICY CONDITIONS單筆、定期定
    額投資條款說明書及第一商業銀行匯出匯款申請書等件附卷
    可佐，是本件事證明確，被告犯行均堪以認定，應依法論科
    。
二、查被告二人行為後，證券交易法第一百七十五條已於九十一
    年二月六日經修正公布施行，並於同月八日生效，雖擴大應
    處罰行為之範圍，關於違反同法第十八條第一項仍有處罰規
    定，刑度亦與修正前相同，依刑法第二條第一項前段之規定
    ，自應適用裁判時即修正後之證券交易法第一百七十五條規
    定。按未經證期會核准，不得經營證券投資顧問事業，證券
    交易法第十八條第一項定有明文。又所謂證券投資顧問，指
    直接或間接自委任人或第三人取得報酬，對有價證券、證券
    相關商品或其他經主管機關核准項目之投資或交易有關事項
    ，提供分析意見或推介建議，證券投資信託及顧問法第四條
    第一項定有明文。輝煌公司向不特定大眾推介Pro—Shine公
    司倍比成長計劃基金，並提供該基金之價值分析、投資判斷
    等訊息，並進而基於上述投資判斷，為有意願投資人執行前
    揭倍比成長計劃基金之投資，自係經營證券顧問投資事業，
    被告庚○○為公司負責人、被告巳○○依公司法第八條第二
    項規定，在輝煌公司向不特定大眾招攬投資Pro—Shine公司
    倍比成長計劃基金之證券投資顧問業務之範圍內，亦為輝煌
    公司之行為負責人，故輝煌公司違反證券交易法第十八條第
    一項經營證券投資顧問事業，應經主管機關核准之規定，當
    應依證券交易法第一百七十五條、第一百七十九條處罰其為
    行為之負責人即被告庚○○、巳○○二人。檢察官起訴意旨
    認被告庚○○、巳○○二人涉嫌違反證券交易法第二十二條
    之規定，應依證券交易法第一百七十五條之規定處斷，容有
    誤會，惟起訴之基本社會事實同一，法院自得變更起訴法條
    。又因以身分關係即公司之負責人而成立犯罪，無此特定關
    係之共同實施者即未據起訴之趙英傑、丑○○、子○○及己○○等員工，仍應依刑法第三十一條第一項「因身分或其他
    特定關係成立之罪，其共同實施或教唆幫助者，雖無特定關
    係，仍以共犯論」之規定，以共同正犯論。被告庚○○、巳
    ○○與未據起訴趙英傑、丑○○、子○○及己○○等員工就
    上開犯行，均有犯意聯絡及行為分擔，應屬共同正犯。再被
    告庚○○、巳○○二人均以一行為違反證券交易法之規定，
    繼續數月始被查獲，僅成立單純一罪，併予敘明。
四、原審以被告犯罪事證明確，予以論罪科刑，固非無見，惟查
    ，被告庚○○、巳○○與未據起訴趙英傑、丑○○、子○○
    及己○○等員工就上開犯行，均有犯意聯絡及行為分擔，應
    依刑法第三十一條第一項規定，均論以共同正犯，原審漏未
    斟酌，亦未援引刑法第三十一條第一項之規定，適用法則自
    有違誤。次查，證券交易法第一百七十五條於九十一年二月
    六日修正前後，該條文規範應處罰行為之範圍有所變更，行
    為後法律既有變更，自有新舊法比較問題，而本件行為時法
    即九十一年二月六日修正前證券交易法第一百七十五條規定
    法定刑度既與現行法相同，依刑法第二條第一項前段規定，
    自應依裁判時即修正後之證券交易法第一百七十五條規定論
    處，原審未比較新舊法，亦未明究係依修正前或修正後證
    券交易法第一百七十五條規定論處被告罪責，並漏未引用同
    法第一百七十九條之規定，適用法則亦有未洽。原審判決既
    有可議之處，即屬無可維持，應由本院予以撤銷改判，爰審
    酌上開被告二人漠視證券業許可管制措施擅自經營牟利之犯
    罪動機、目的、手段、經營期間久暫、所得利益、擔任職務
    、參與犯罪程度、對告訴人壬○○、辰○○○、丙○○、李
    熏芬、卯○○、午○○及甲○○所生危害，迄未與告訴人壬○○達成和解，亦未賠償告訴人壬○○、辰○○○、丙○○
    、李熏芬、卯○○、午○○及甲○○所受損害，惟犯後均坦
    承犯行，態度良好等一切情狀，分別量處如主文第二項所示
    之刑，並均諭知易科罰金及易服勞役之折算標準。
五、公訴意旨另以：被告庚○○、巳○○共同基於意圖為自己不
    法所有之概括犯意，自九十年四月間起至同年十二月間止，
    以取得自稱係Pro—Shine公司遠東區代表陳偉達業務授權之
    名義，藉於Pro—Shine海外投資計劃－單筆定期投資計劃「
    投資理由」欄中，記載「資金受英國政府信託法之保障，承
    擔投資者投資資金百分之九十之責任」、「除投資獲利外，
    Pro—Shine會在第一年額外提供總投資額的百分之五作為利
    息回饋，並於第二年初以百分之一百零五投資」、「若有急
    需時，可於第一年到期時領取當年紅利（報酬）作為應急之
    用‥‥‥」等字樣，連續在煇煌公司向壬○○等不知情之投
    資者，提供上揭「倍比成長計劃」基金之價值分析、投資判
    斷等訊息，致告訴人壬○○等人陷於錯誤而投資匯款，嗣於
    九十一年七月間，告訴人壬○○等人向被告巳○○索取利息
    回饋時，因煇煌公司於九十一年三月間結束營業，亦無法再
    聯繫到香港Pro—Shine公司時，始知受騙云云。經查：
（一）公訴人起訴時雖未引用刑法第三百三十九條第一項之詐欺
      取財罪嫌，惟此部分事實業已載明於起訴書之犯罪事實中
      ，為起訴效力所及，先予敘明。
（二）按犯罪事實應依證據認定之，無證據不得認定犯罪事實，
      刑事訴訟法第一百五十四條第二項定有明文。又刑事訴訟
      法上所謂認定犯罪事實之證據，係指足以認定被告確有犯
      罪行為之積極證據而言，該項證據自須適合於被告犯罪事
      實之認定，始得採為斷罪資料；另認定犯罪事實所憑證據
      ，雖不以直接證據為限，間接證據亦包括在內；然而無論
      直接或間接證據，其為訴訟上之證明，須於通常一般之人
      均不致有所懷疑，而得確信其為真實之程度者，始得據為
      有罪之認定，倘其證明尚未達到此一程度，而有合理性懷
      疑之存在時，即無從為有罪之認定，最高法院二十九上字
      第三一０五號、七十六年臺上字第四九八六號著有判例可
      資參照。又刑法第三百三十九條第一項之詐欺罪之成立，
      以意圖為自己或第三人不法所有，以詐術使人將本人或第
      三人之物交付為要件。若行為人主觀上欠缺意圖為自己或
      第三人不法所有之意思要件，即使有施用詐術之行為，亦
      與詐欺罪之構成要件不相適合，即不構成該罪。
（三）訊據被告庚○○固供承伊係煇煌公司負責人，煇煌公司確
      有與自稱為Pro—Shine公司代表「陳偉達」締約，約定由
      代理Pro—Shine公司之商品業務，並有為告訴人壬○○等
      投資人提供資訊並仲介前開基金投資之業務等行為，惟辯
      稱投資人係自己投資Pro—Shine公司之基金，伊只是代轉
      資料給Pro—Shine公司，投資人並未直接匯款給煇煌公司
      ，是由香港公司從投資之管理基金提撥給伊等，香港的資
      金係由伊先墊付，伊自己亦投資失利等語。被告巳○○則
      坦承有仲介告訴人壬○○投資前開倍比成長計劃基金，惟
      辯稱伊自己亦有投資該基金，伊沒有詐騙之意圖等語。
（四）又被告庚○○確有與真實姓名、年籍不詳之成年男子「陳
      偉達」簽訂業務代理之合約一節，有業務說明授權合約書
      一紙附卷可按。觀之上開業務說明授權合約書第三條之記
      載：「投資人須自行將投資款項匯入甲方公司（指Pro —
      Shine公司）之銀行帳戶（銀行別：The Hongkong and
      Shanghai Corporation Limited Johnson Road Office，
      戶號：0000000000000，戶口名稱：Pro—Shine Holding
      Limited ，乙方（指煇煌公司）不得經手投資款項。」等
      語，嗣被告巳○○與丑○○、子○○、己○○仲介告訴人
      壬○○、辰○○○、丙○○、李熏芬、卯○○、鍾靜音、
      午○○、乙○○、寅○○、辛○○、甲○○、未○○及被
      害人丁○○、戊○○、李嘉玲、癸○○等投資人投資前開
      倍比成長計劃基金後，告訴人壬○○、辰○○○、丙○○
      、李熏芬、卯○○、鍾靜音、午○○、乙○○、寅○○、
      辛○○、甲○○、未○○及被害人丁○○、戊○○、李嘉
      玲、癸○○等投資人即依其個別意願選擇以定期定額或單
      筆投資之交易方式投資倍比成長計劃基金，並逕行至銀行
      以個人名義直接匯款到Pro—Shine公司在香港匯豐銀行開
      立之0000000000000帳戶內一情，亦有中國
      信託商業銀行匯出匯款申請書、新竹國際商業銀行匯出匯
      款申請書、臺灣土地銀行匯出匯款申請書、新竹區中小企
      業銀行匯出匯款申請書、遠東國際商業銀行匯出匯款申請
      書、華南商業銀行賣匯水單、世華聯合商業銀行新生分行
      匯款匯款申請書及約定書、臺灣銀行匯出匯款折換水單、
      玉山商業銀行匯出匯款賣匯水單及第一商業銀行匯出匯款
      申請書等件在卷可參，是輝煌公司既僅提供投資人仲介倍
      比成長計劃基金投資之服務，而未向投資人收取基金投資
      款，投資人復均係自行匯款至上開Pro—Shine公司指定帳
      戶，則投資人因投資此基金所產生盈虧，自應由投資人與
      Pro—Shine公司結算。被告二人所為應僅係未經主管機關
      證期會許可經營證券投資顧問業務，尚難遽認被告二人有
      何詐欺犯行。次查，證人丑○○於九十四年一月十八日本
      院審理期日中到庭證稱：曾有離職同事請其朋友查證確認
      過香港確有Pro—Shine公司等語，Pro—Shine公司既經人
      查證確實存在於香港地區，被告庚○○復提出前開其與「
      陳偉達」簽訂之業務說明授權合約書一紙，被告二人是否
      確有詐欺告訴人壬○○等投資人之不法意圖，顯非無疑。
      再者，證人丑○○於前開同一審理期日中亦證稱：被告巳
      ○○於離職二、三個月後，也覺得公司情況有異，陸續以
      電話聯絡查詢輝煌公司及Pro—Shine公司情況，並於九十
      一年七月十七日時，夥同伊與告訴人壬○○一同前往警局
      報案等語，參酌被告巳○○於九十年九月六日、同年十二
      月六日、九十一年三月五日亦曾先後各匯款四百五十美元
      至Pro—Shine公司指定之上開帳戶用以購買前開基金，衡
      情倘被告巳○○明知前開基金投資計劃之內容不實，其當
      無自行以自己或其母親辰○○○名義亦投資款項購買前開
      基金之可能，是依現存證據實難認被告二人主觀上有何為
      自己或第三人不法所有之意圖可言，即與詐欺罪之構成要
      件不符。
（五）綜上所述，本院在有合理懷疑之情況下，尚難徒憑告訴人
      壬○○之指述遽為不利被告二人之認定，而卷內所扣證物
      及證據資料亦無從證明被告詐欺犯行，此外復查無其他積
      極證據足資證明被告二人有何公訴人所指此部分犯行，不
      能證明犯罪，惟公訴意旨認此部分因與被告二人前開違反
      證券交易法之犯行有牽連犯之裁判上一罪關係，爰不另為
      無罪之諭知。
據上論斷，應依刑事訴訟法第四百五十五條之一第三項、第三百
六十九條第一項前段、第三百六十四條、第二百九十九條第一項
前段、第三百條，證券交易法第十八條第一項、第一百七十五條
、第一百七十九條，刑法第十一條前段、第二條第一項前段、第
二十八條、第三十一條第一項、第四十一條第一項前段、第四十
二條第二項前段，罰金罰鍰提高標準條例第二條，現行法規所定
貨幣單位折算新臺幣條例第二條，判決如主文。
本案經檢察官李建論到庭執行職務
中　　華　　民　　國　九十四　年　　五　　月　二十七　日
                  臺灣臺北地方法院刑事第二庭
                            審判長法　官　吳孟良
                          　　　  法　官　蘇嘉豐
                                  法　官  雷淑雯
以上正本證明與原本無異。
不得上訴。
　　　　　　　　　　　　　　　　  書記官　林碧華
中　　華　　民　　國　九十四　年　　五　　月　二十七　日
附錄本件論罪科刑法條全文
證券交易法第十八條第一項：
經營證券投資信託事業、證券金融事業、證券投資顧問事業、證
券集中保管事業或其他證券服務事業，應經主管機關之核准。
修正前證券交易法第一百七十五條：
違反第十八條第一項、第二十二條、第二十八條之二第一項、第
四十三條第一項、第四十三條之一第二項、第四十四條第一項至
第三項、第六十條第一項、第六十二條第一項、第九十三條、第
九十六條至第九十八條、第一百十六條、第一百二十條或第一百
六十條之規定者，處二年以下有期徒刑、拘役或科或併科新臺幣
一百八十萬元以下罰金。
證券交易法第一百七十九條：
法人違反本法之規定者，依本章各條之規定處罰其為行為之負責
人。
